【裁判字號】    88,上訴,1247
【裁判日期】    890106
【裁判案由】    偽造有價證券等
【裁判全文】
臺灣高等法院高雄分院刑事判決          八十八年度上訴字第一二四七號
    上  訴  人
    即  被  告  施彭梅
    選任辯護人  許明德
                吳芝瑛
右上訴人因偽造有價證券等案件，不服臺灣高雄地方法院八十七年度訴字第一六五七
號中華民國八十八年六月二十五日第一審判決（起訴案號：臺灣高雄地方法院檢察署
八十六年度偵字第二六六八八號，併辦案號：同署八十七年度偵字第一六六八號及第
二四六二號），提起上訴，本院判決如左：
      主      文
原判決撤銷。
寅○○○連續意圖供行使之用，而偽造有價證券，處有期徒刑伍年，偽造如附表所示
之本票壹佰肆拾張均沒收。
      事      實
一、寅○○○於民國八十一年、八十二年及八十三年間，因先後被其互助會會員蘇秀
    雲、林王美、黃雅娟、黃林桂甘、洪文山、洪陳銀枝及郭鈴杏等人得標後，拒不
    繳納死會會款，致週轉不靈，竟基於意圖為自己不法所有之概括犯意，先後於下
    列時間，在其高雄縣大寮鄉○○村○○路三十八號住處，自任會首，召集下列七
    組互助會，除第六組採外標制外，均採內標制，得標之死會會員必須簽發本票交
    予其他活會會員收執供擔保。其招攬之互助會以抽取佣金為主，即每會新台幣（
    下同）一萬元之互助會，會員須於第一次開標時繳納三千元之佣金予會首（五千
    元之互助會，則每會應繳納一千五百元之佣金），寅○○○於該七組互助會進行
    期間，虛列會員冒標，得標後並偽造本票交付活會會員之方式詐取會款，詳細情
    形如左：
  （一）八十二年八月十八日（告訴狀誤載為八月十日）起，召集每會一萬元之互助
        會，每月十八日在上址開標一次，每四個月加會一次（加會開標日為當月三
        日），會首連同會員共五十會，並邀集申○○、Ｄ○○等人參加互助會，寅
        ○○○明知侯振利、亥○○（告訴狀誤載為莊素玲）、陳錦秀、地○○、Ｅ
        ○○等人並未參加該互助會，竟虛列其等為互助會會員，使其他會員誤以為
        其等均為會員，且陸續於八十三年四月十八日（第十一次開標）、五月十八
        日（第十二次開標）、八月三日（加會，第十五次開標）、八月十八日（第
        十六次開標）、八十四年一月十八日（第二十二次開標）、四月十八日（第
        二十六次開標）、六月十八日（第二十八次開標）、十月十八日（第三十三
        次開標）及十二月三日（第三十五次開標），在上址，在空白紙上分別偽造
        侯振利（標息二千元）、Ｅ○○（標息二千七百元）、亥○○（標息二千六
        百元）、Ｅ○○（標息二千二百元）、地○○（標息二千八百元）、Ｅ○○
        （標息不詳）、陳錦秀（標息二千六百元）、侯振利（標息一千一百元）、
        Ｅ○○（標息不詳）等人之署押，填寫金額標明競標時願付之標息，持以行
        使參加投標並標得會款，足以生損害於侯振利等人及其他活會會員，其再將
        此不實之得標結果通知其他活會會員，致不知情之Ｄ○○、申○○等人及其
        餘未得標之活會會員陷於錯誤，仍交付活會會款予其收受，寅○○○並意圖
        供行使之用，陸續於互助會進行期間，在不詳處所，委託不知情之不詳人士
        偽刻上開侯振利等人印章，進而偽以其等名義簽發附表一所示之本票交予其
        餘活會會員收執以為憑證而行使之。
  （二）八十二年十二月十五日起，召集每會五千元之互助會一組，每月十五日及三
        十日在上址各開標一次，會首連同會員共七十八會，並邀集Ｃ○○等人參加
        互助會，寅○○○明知亥○○、黃卿英等人並未參加該互助會，竟虛列其等
        為互助會會員，使其他會員誤以為亥○○、黃卿英二人均為會員，且陸續於
        ：（１）八十三年四月十五日第九次開標時，明知高雄縣大寮鄉○○村○○
        ○路二四巷七八號並無黃惠美之人，竟偽造其署押，填寫標單，以標息一千
        零五十元得標，並簽發以黃惠美為發票人之本票。（２）八十三年七月三十
        日第十六次開標時，明知亥○○並未參加該組互助會，竟偽造其署押，填寫
        標單，以標息一千三百元得標，並簽發以亥○○為發票人之本票。（３）八
        十三年十二月十五日第二十五次開標時，明知黃卿英並未參加該組互助會，
        竟偽造其署押，填寫標單，以標息九百元得標，並簽發以黃卿英為發票人之
        本票，且黃卿英住址記載與黃惠美相同。（４）八十四年十二月三十日第五
        十次開標時，明知高雄縣大寮鄉○○村○○○路二四巷七八號並無黃惠美之
        人，竟偽造其署押，填寫標單，以不詳標息得標，並簽發以黃惠美為發票人
        之本票（偽造之上開本票詳如附表二），足以生損害於黃惠美等人及其他活
        會會員，其再將此不實之得標結果通知其他活會會員，致不知情之Ｃ○○等
        人及其餘未得標之活會會員陷於錯誤，仍交付活會會款予其收受，寅○○○
        並意圖供行使之用，陸續於互助會進行期間，在不詳處所，委託不知情之不
        詳人士偽刻上開黃惠美等人印章，進而偽造其等名義簽發附表二所示之本票
        交予其餘活會會員收執以為憑證而行使之。
  （三）八十三年三月間起，召集每會一萬元之互助會，會期自八十三年三月二十五
        日起至八十六年七月十日止，每月十日在上址開標一次，每四個月加會一次
        ，會首連同會員共五十五會，並邀集庚○○、巳○○、辛○○、午○○○、
        戌○○、Ｄ○○、乙○○○、申○○等人參加互助會，寅○○○明知魏坤玉
        、郭順壹、侯振利、黃卿英、天○○等人並未參加該互助會，竟虛列其等為
        互助會會員，使其他會員誤以為魏坤玉等五人均為會員，且陸續於八十三年
        三月二十五日（第一次開標）、五月二十五日（第三次開標，告訴狀誤載為
        三月二十五日）、七月十日（加會，第五次開標）、十一月十日（加會，第
        十次開標）、十一月二十五日（第十一次開標）及八十四年二月二十五日（
第十四次開標），在上址，在空白紙上分別偽造魏坤玉、黃卿英、天○○、
        郭順壹、侯振利、未○○等人之署押，填寫金額標明競標時願付之標息，持
        以行使參加投標，冒魏坤玉（標息不詳）、黃卿英（標息三千一百元）、天
        ○○（標息三千五百元）、郭順壹（標息三千一百元）、侯振利（標息二千
        二百元）及會員未○○（標息二千四百元）等人之名義標得會款，足以生損
        害於魏坤玉等人及其他活會會員，其再將此不實之得標結果通知其他活會會
        員，致不知情之庚○○、巳○○、辛○○、午○○○、戌○○、Ｄ○○、乙
        ○○○、申○○等人及其餘未得標之活會會員陷於錯誤，仍交付活會會款予
        其收受，寅○○○並意圖供行使之用，陸續於互助會進行期間，在不詳處所
        ，委託不知情之不詳人士偽刻魏坤玉、黃卿英、天○○、郭順壹、侯振利及
        未○○等人印章，進而偽以其等名義簽發附表三所示之本票交予其餘活會會
        員收執以為憑證而行使之。
  （四）八十三年六月十五日起，召集每會一萬元之互助會一組，每月十五日在上址
        開標一次，每半年加會一次，會首連同會員共五十會，並邀集巳○○、辛○
        ○、乙○○○、戊○○及王麗珠等人參加互助會，寅○○○陸續於：（１）
        八十三年九月十五日第四次開標時，明知高雄市○○區○○街一二九號並無
        蔣玉花之人，竟偽造其署押，填寫標單，以標息二千三百元得標，並意圖供
        行使之用，在不詳處所，委託不知情之人，偽刻其印章，進而簽發以蔣玉花
        為發票人之本票（如附表四），足以生損害於蔣玉花及其他活會會員，其再
        將此不實之得標結果通知其他活會會員，致不知情之未得標之活會會員陷於
        錯誤，仍交付活會會款予其收受。（２）寅○○○於八十五年十一月間，該
        互組會止會時，明知其並未於八十三年六月十五日得標，竟以自己名義簽發
        本票，向戊○○騙取其持有之其他死會會員本票。
  （五）八十三年十二月間起，在其住處，自任會首，召集每會一萬元之互助會，其
        所招攬之互助會係以抽取佣金為主，即每會一萬元之互助會，會員於第一次
        開標時，需繳納三千元之佣金予會首，會期自八十三年十二月二十日起至八
        十七年四月二十日止，會員連同會首共五十一會（起訴書誤載為四十九會）
        ，每月二十日在上址開標，每隔四個月，另於當月五日加開一次，並邀集宇
        ○○（以洪素梅名義參加一會）、酉○○（參加二會）、巳○○（參加三會
        ）、辰○○、黃○○、Ｃ○○（各參加一會）等人參加互助會，採內標制，
        寅○○○利用各會員間互不相識之機會，明知蔡猛、陳美麗、郭順壹、蔣玉
        花及陳秀等人並非該互助會之會員，竟未經其等同意，假冒蔡猛、陳美麗、
        郭順壹（該三人均虛列一會）三人之名義填載於互助會會單上，使其他會員
        誤以為蔡猛等三人均為會員，並連續於附表五所示之日期開標時，於上開住
        處，在空白紙上分別偽造陳玉枝（標息三千元）、陳美麗（標息三千二百元
        ）、郭順壹（標息二千元）、林秀雲（標息三千元）、蔣玉花（標息二千元
        ）、蔡猛（標息不詳）、酉○○及陳秀（標息均為二千六百元）之署押，填
        寫金額表明競標時願付之利息，持以行使參加投標，冒其等名義標得會款，
        足以生損害於陳玉枝、陳美麗、郭順壹、蔣玉花、蔡猛、林秀雲、酉○○及
        陳秀等人及其他活會會員，其再將此不實之得標結果通知其他活會會員，致
        不知情之辰○○、宇○○、酉○○、巳○○、黃○○、Ｃ○○及其餘未得標
        之活會會員陷於錯誤，仍交付活會會款予其收受，寅○○○並意圖供行使之
        用，陸續於互助會進行期間，在不詳處所，委託不詳人士偽刻陳玉枝、陳美
        麗、郭順壹、林秀雲、蔣玉花、蔡猛、酉○○及陳秀等人印章，偽以陳玉枝
        、陳美麗（寅○○○委由不詳人士代筆）、郭順壹、林秀雲、蔣玉花、蔡猛
        、酉○○及陳秀等人名義簽發附表一所示之本票數紙交予其餘活會會員收執
        以為憑證而行使之。
  （六）八十四年五月十日起，召集每組一萬元之互助會，採外標制，每月十日在上
        址開標一次，逢七月、十一月及三月之二十五日加會一次，會首連同會員共
        三十八會，並邀集癸○○、辛○○、宙○○、己○○、申○○、洪李秀、Ｆ
        ○○及丙○○等人參加互助會，寅○○○陸續於：（１）八十四年四月十日
        （告訴狀誤載為四月二十日）該互助會尚未開始時，明知洪常良並未參加該
        互助會，竟虛列其為會員，偽造其署押，謊稱其以標息三千元得標，並意圖
        供行使之用，在不詳處所，委託不知情之人，偽刻其印章，進而簽發以洪常
        良為發票人之本票五張（如附表六之編號一），足以生損害於洪常良及其他
        活會會員。（２）明知魏坤玉並未參加該會，竟虛列其為會員，八十四年七
        月十日第四次開標時，並偽造其署押，填寫標息一千七百元之標單標取會款
        ，且以前所偽刻之魏坤玉印章，進而簽發以魏坤玉為發票人之本票八張（附
        表六之編號二），足以生損害於魏坤玉及其他活會會員。（３）明知Ｅ○○
        並未參加該互助會，竟在會單上以其名義虛列一會，嗣於八十四年七月二十
        五日第五次開標及八十五年一月十日第十二次開標時，偽造其署押，分別填
        寫標息二千元、二千五百元之標單競標並得標，且持前所偽刻之印章，進而
        簽發Ｅ○○為發票人之本票共計十六張（八十四年七月二十五日發票八張，
        八十五年一月十日發票八張；附表六之編號三），足以生損害於Ｅ○○及其
        他活會會員。（４）明知高雄縣大寮鄉○○村○○○路二四巷七八號並無黃
        惠美之人，竟虛列其為會員，八十四年十一月十日第九次開標時，並偽造其
        署押，填寫標息二千六百元之標單標取會款，且以前所偽刻之黃惠美印章，
        進而簽發以黃惠美為發票人之本票七張（其中一張編號１４３５４８，誤植
        為黃美惠，附表六之編號四），足以生損害於黃惠美及其他活會會員。（５
        ）明知高雄縣大寮鄉○○路○段四一號並無蔣玉花之人，竟虛列其為會員，
        於八十四年十一月二十五日第十次開標時，並偽造其署押，填寫標息一千八
        百元之標單標取會款，且以前所偽刻之蔣玉花印章，進而簽發以蔣玉花為發
        票人之本票八張（附表六之編號五），足以生損害於蔣玉花及其他活會會員
        。其嗣將上開不實之得標結果通知其他活會會員，致不知情之未得標之活會
        會員陷於錯誤，仍陸續交付活會會款予其收受。
  （七）八十四年九月五日起，召集每會一萬元，每月五日在上址開標一次，每四個
        月加會一次，共四十二會，並邀集申○○、辛○○、黃金勝、Ｇ○○及戌○
        ○等人參加互助會，寅○○○陸續於：（１）明知高雄縣大寮鄉○○路二巷
        七六號並無侯振利之人，侯振利亦未參加該互助會，竟虛列其為會員，於八
        十五年三月五日第八次開標時，偽造其署押，填寫標息三千五百元競標而得
        標，並意圖供行使之用，持其前所偽刻侯振利之印章，進而簽發以其為發票
        人之本票四張（如附表七之編號一），足以生損害於侯振利及其他活會會員
        。（２）明知高雄縣大寮鄉○○路一七八之六六號並無黃卿英之人，亦未參
        加該會，竟虛列其為會員，八十五年四月五日第九次開標時，並偽造其署押
        ，填寫標息三千五百元之標單標取會款，且以前所偽刻之黃卿英印章，進而
        簽發以黃卿英為發票人之本票四張（附表七之編號二），足以生損害於黃卿
        英及其他活會會員。（３）明知一次開標僅能一會員得標，竟於八十五年五
        月五日第十一次開標時，竟將偽造陳慶賢名義以二千三百元標息得標，簽發
        之本票交予活會會員辛○○，另將陳玉枝同以二千三百元得標之本票交付活
        會會員Ｇ○○，而其明知高雄縣鳳山市○○街一八六號並查無陳玉枝之人，
        竟虛列其為會員，並偽造其署押，填寫標息二千三百元之標單標取會款，且
        以前所偽刻之印章，進而簽發以陳玉枝為發票人之本票二張（附表七之編號
        三、四），足以生損害於陳玉枝及其他活會會員。（４）八十五年六月五日
        第十二次開標時，明知會員Ｂ○○並未參加競標，竟偽造其署押，填寫標息
        二千五百元之標單標取會款，且委託不知情之不詳人士偽刻Ｂ○○之印章，
        進而簽發以Ｂ○○為發票人之本票五張（附表七之編號五），足以生損害於
        Ｂ○○及其他活會會員。（５）明知高雄縣鳳山市○○路二巷一四二號並無
        陳玉枝之人，竟虛列其為會員，於八十五年八月五日第十四次開標時，並偽
        造其署押，填寫標息二千六百元之標單標取會款，且以前所偽刻之陳玉枝印
        章，進而簽發以其為發票人之本票四張（附表七之編號六），足以生損害於
        陳玉枝及其他活會會員。其嗣將上開不實之得標結果通知其他活會會員，致
        不知情之未得標之活會會員陷於錯誤，仍陸續交付活會會款予其收受。
  （八）嗣八十五年十月間，寅○○○突然片面宣告止會，經活會會員間事後相互查
        證始知上情。前開互助會之會員所受損失（各會員所受損害明細詳如附表八
        ）合計約達一千九百六十萬五千元（含標息）。
二、案經辰○○、宇○○、庚○○、申○○、黃○○、午○○○、丁○○○、丙○○
    、癸○○、Ｆ○○、Ｇ○○、Ａ○○、酉○○、乙○○○、戊○○、戌○○、巳
    ○○、宙○○、己○○、Ｃ○○、Ｄ○○、辛○○、玄○○分別訴請臺灣高雄地
    方法院檢察署檢察官偵查起訴暨移送併案審理。
      理      由
一、訊據上訴人即被告寅○○○坦承虛列會員郭順壹、蔡猛、蔣玉花、酉○○、魏坤
    玉、侯振利、陳錦秀、黃卿英、未○○、陳美麗、陳秀等人，進而冒用其等名義
    ，偽造標單參與競標，得標後，偽簽發前開本票等事實坦承不諱，惟否認有偽造
    Ｅ○○、丑○○、亥○○、地○○、天○○、陳玉枝及洪常良等人署押、偽刻其
    等印章簽發本票之事實，辯稱：那些本票並不是我所簽發云云。經查：
  （一）右開犯罪事實，業據告訴人辰○○、申○○、黃○○、午○○○、丁○○○
        、丙○○、癸○○、Ｆ○○、Ｇ○○、Ａ○○、酉○○、乙○○○、戊○○
        、戌○○、巳○○、宙○○、己○○、Ｃ○○、Ｄ○○、辛○○、玄○○及
        告訴代理人陳素梅及史乃文律師指訴明確，且有上開七組互助會會單及如附
        表所示之本票影本一百四十三紙附卷可資佐證。被告供承自八十一年起，因
        先後被互助會會員蘇秀雲、林王美等人倒會，致週轉不靈，召集互助會七組
        ，告訴人等債務達一千九百餘萬元，足見被告向告訴人等收取會款，係出於
        意圖為自己不法之所有。
  （二）上開偽造之一百四十三張本票均是由被告本人交予告訴人等人執有，業據被
        告供認在卷，復經告訴人申○○等人指證明確，核與被害人蔣玉花証述：「
        關於發票人蔣玉花簽名部分是你簽的？不是。」「你認不認識洪世理？不認
        識，我住高雄市從來沒跟過大寮的會。」（原審（一）卷第二二八頁）被害
        人酉○○証述：「（你有無同意被告替你開票？）我沒有同意。」（原審（
        一）卷第二三０頁反面）被害人陳慶賢証述：「這本票是不是你簽的？這不
        是我簽的，而且五號我沒跟會。」（原審一卷二三一頁）被害人陳玉枝：「
        （你有無跟過被告之互助會？）沒有，我不認識她。」「（本票是不是你簽
        ？）不是，我沒簽本票。」（原審一卷第二六八頁）被害人洪常良證述：「
        我沒跟會怎會開本票。」（原審一卷第二七一頁）等語相符，經原審法院命
        被告當庭書寫前開被偽造人蔣玉花等人之姓名及本票金額後，再與卷附之本
        票互核比對結果，明顯可見偽造本票上發票人及金額之記載、運筆書寫方式
        等均與被告所坦認偽簽之魏坤玉等人本票之筆跡相符，況被告於原審法院八
        十七年七月十七日訊問時，曾供稱：前開本票均是因他們住得比較遠，所以
        授權我簽發等語在卷，有關陳美麗、地○○、天○○、亥○○、黃惠美、黃
        卿英，嗣經法院依本票上所登載之住址傳喚、查址結果，或查無此人，或遷
        移不明，凡此有卷附上開郭順壹等人查址之戶籍謄本、戶政事務所答覆表及
        送達回證可稽，而被告身為互助會會首，理應與各會員間保持良好維繫聯絡
        ，以確保該互助會之正常運作，然卻未能提供其所稱授權簽發本票之各會員
        之詳實住所供本院傳喚調查，且由被告所交付予告訴人之本票觀之，其中陳
        玉枝、Ｅ○○之住址均非同一，而丑○○與Ｅ○○及黃卿英與黃惠美之住址
        則均相同，莫不啟人疑竇，況原審法院按址傳喚證人陳玉枝、蔣玉花、侯振
        利、陳慶賢、陳秀（即張陳秀）、酉○○、洪常良等人亦到庭，或證述不認
        識被告，或證稱並未授權被告簽發如附表所示之本票等情明確（詳見原審法
        院卷一），參以，被告於原審法院八十八年五月二十八日審理中多次供承因
        被人倒會週轉不靈，始鋌而走險，冒標偽造本票等語，足徵，被告辯稱：曾
        獲授權簽發本票云云，亦與事實不符，委不足採。再者，被告復辯稱：有部
        分會員蔣玉花、陳美麗、莊素玲等人係洪世理及洪世真姊妹代為召募云云，
        然洪世理已於八十五年一月二十二日自殺身亡，而證人洪世真（即林洪世真
        ）及洪世宗則到庭一致否認在卷（見原審法院八十七年十月二十一日訊問筆
        錄），因此，被告此部分辯詞，亦無可採。冒標及偽造有價証券之犯行，亦
        可認定。
  （三）綜上所述，本件事證明確，被告空言否認部分犯行，顯係諉卸之詞，無可信
        採，其上揭犯行洵堪認定。
二、按標單上僅記載姓名與競標之利息，並未書明「標單」字樣者，如非依我國民間
    互助會之習慣，尚無從認定其上之文字即為表示出標人及利息，應屬刑法第二百
    二十條第一項之準文書。查被告於互助會標會時，在空白紙張上書寫郭順壹、蔡
    猛、蔣玉花、酉○○、魏坤玉、侯振利、陳錦秀、黃卿英、未○○、陳美麗、陳
    秀、Ｅ○○、亥○○、地○○、天○○、陳玉枝及洪常良等人之姓名，並填寫競
    標利息之數字，業經告訴人等指訴甚明，被告復供承部分犯行，依一般民間互助
    會之慣例，足以表示參加開標，並以該數字作為利息競標之意思，顯足以生損害
    於郭順壹等人，應成立刑法第二百二十條、第二百十條之偽造私文書罪。被告進
    而憑之參加開標，競標後詐取會款，已達於行使該文書之階段，其偽造之低度行
    為，為行使之高度行為所吸收，應依刑法第二百十六條行使偽造私文書罪論。其
    偽造署押，為偽造私文書之部分行為，不另論罪。又被告意圖為自己不法之所有
    ，明知已無支付會款能力，仍佯召集互助會，假冒郭順壹等人之名義參加互助會
    並冒用渠等名義標取會款，以偽造私文書之方式施用詐術，使告訴人等及其他未
    得標之會員陷於錯誤而交付活會會款，所為係犯刑法第三百三十九條第一項之詐
    欺罪。其一次冒標與止會之行為，使多數活會會員同時受害，為想像競合犯，應
    從一重論處詐欺罪。再被告偽造印章，據以偽造附表所示之全部本票，持以行使
    ，核係犯刑法第二百零一條第一項偽造有價證券罪，被告偽造印章之行為，為偽
    造有價證券之部分行為，不另論以偽造印章罪，被告偽造有價證券後進而行使，
    行使之輕行為已為偽造之重行為所吸收，不另論罪。偽造印章持以蓋用，當然產
    生該印章之印文，只成立偽造印章罪，不應再論以偽造印文罪，亦非偽造印章之
    行為為偽造印文行為所吸收。被告多次行使偽造私文書、詐欺取財及偽造有價證
    券等行為，均時間緊密，手法相同，反覆為之，顯均係基於概括之犯意，均應依
    連續犯之規定論以一罪。被告所為行使偽造私文書及詐欺罪間，有方法與結果之
    牽連犯裁判上一罪關係，應從較重之行使偽造私文書罪處斷。另甲訴人雖漏未敘
    及行使偽造私文書犯行，然該部分事實與甲訴人起訴之偽造有價證券及詐欺等事
    實，有牽連犯裁判上一罪關係，應為起訴效力所及，自為本院所得審理之範圍，
    特此敘明。被告利用不知情之不詳姓名年籍之人犯偽造印章及偽造署押之罪，應
    屬間接正犯，甲訴人漏未論及，容有未洽。至檢察官移送併案之八十七年度偵字
    第一六六八號及八十七偵字第二四六二號被告涉犯偽造文書、詐欺取財及偽造有
    價證券部分，與前開起訴部分具有連續犯之裁判上一罪關係，為程序上之同一案
    件，應為起訴效力所及，本院亦得併予審究，附此說明。
二、原審論罪科刑，固非無見，惟被告事後已與被害人黃○○、林桂美、壬○、馮麗
    枝、陳春美、Ｄ○○、簡純、巳○○、Ｃ○○、黃千枝、黃月桂、子○○、宙○
    ○、未○○、洪珠珍、申○○、洪碧蓉、酉○○、陳麗珠等人達成民事和解，有
    協議書附卷足憑，原審法院未及審酌，容有未合。被告上訴，否認部分犯行，雖
    無理由，惟原審判決既有可議，自應撤銷改判。審酌被告利用招募民間互助會，
    自任會首之機會，虛列會員，冒標會款，並盜刻印章以偽造他人名義之商業本票
    ，危害經濟秩序至鉅，等一切情狀，爰量處如主文所示之刑。
三、偽造之如附表所示全部之本票一百四十三張，依刑法第二百零五條規定宣告沒收
    。至偽造之侯振利、Ｅ○○、亥○○、蔡猛、地○○、陳錦秀、陳秀、丑○○、
    黃惠美、黃卿英、陳玉枝、陳美麗、林秀雲、莊玉花、未○○、郭順壹、魏坤玉
    、天○○、洪常良、酉○○、陳慶賢及Ｂ○○等二十二人之印章各一枚及偽造之
    標單均已滅失，已經被告寅○○○於本院審理中供述甚明，且自被告偽造至今歷
    時多年，確已滅失，應屬無誤，則上揭偽造之侯振利等二十二人之印章各一枚、
    標息標單及其上所偽造侯振利等人之署押，均不另為沒收之諭知，併此敘明。
四、移送併案意旨（八十七年度偵字第二四六二號及第一六六八號）認被告除前開一
    百四十三張本票外，另尚偽以林碧玲、黃仲山、黃仲陽、林淑貞、郭碧華、陳新
    通、林瓊芳、陳秋華、邱崑玉、馮麗枝及張陳秀（八十四年二月十五日簽發編號
    ９１２００、八十四年五月十五日簽發編號３５２３９５及八十五年六月十五日
    簽發編號１０６２２０）等人之名義，偽造標單冒標，並偽刻印章、偽造署押簽
    發本票云云。訊據被告堅決否認有何上揭告訴人指訴之犯行，辯稱：陳慶賢、等
    人的本票是他們授權我簽的，並非我所偽造等語。按犯罪事實應依證據認定之，
    無證據不得推定其犯罪事實；又不能證明被告犯罪或其行為不罰者，應諭知無罪
    之判決；刑事訴訟法第一百五十四條、第三百零一條第一項分別定有明文。次按
    事實之認定，應憑證據，如未能發現相當證據，或證據不足以證明，自不能以推
    測或擬制之方法，以為裁判基礎；又認定不利於被告之事實，須依積極證據，苟
    積極證據不足為不利於被告事實之認定時，即應為有利於被告之認定，更不必有
    何有利之證據；又告訴人之告訴，係以使被告受刑事訴追為目的，是其陳述是否
    與事實相符，仍應調查其他證據以資審認。最高法院四十年台上字第八六號、三
    十年上字第八一六號、五十二年台上字第一三００號判例意旨可資參照。再按刑
    法第二百零一條第一項之偽造有價證券罪，所稱「偽造」乃指無權制作有價證券
    之人，假冒他人名義，或逾越有制作權人之授權範圍，而制作外觀上具有有價證
    券形式之虛偽證券之行為而言。經查，林碧玲、黃仲山、黃仲陽、林淑貞、郭碧
    華、陳新通、林瓊芳、陳秋華、邱崑玉、馮麗枝及張陳秀等人確有參加被告召集
    之上開互助會，並均已得標，邱崑玉是由其妻陳美齡代為簽發本票；林碧玲、黃
    仲山、黃仲陽均是本人簽發本票；張陳秀則是委託其女及媳婦代簽發本票；林淑
    貞、林瓊芳及陳秋華均是高秀琴代為召募，本票由其等本人簽發後，再委託高秀
    琴交予被告；郭碧華與陳新通則為夫妻關係，才以二人名義共同簽發本票，馮麗
    枝係以其夫卯○○的名義跟會，本票則以洪馮麗枝為發票人等情，業經證人林碧
    玲、黃仲山、黃仲陽、林淑貞、郭碧華、陳新通、邱崑玉、馮麗枝、張陳秀、張
    意足、張意如及高秀琴到庭結證屬實，且經本院命其等當庭書寫姓名、金額核對
    筆跡無誤，並有手寫字跡附卷可憑。足見被告辯解，並非子虛，應堪採信。揆諸
    上開規定及判例意旨，尚難以偽造有價證券、詐欺及行使偽造文書等罪責相繩，
    此外，復查無其他積極證據足以證明被告有何偽造有價證券等之犯行，其犯罪不
    能證明，原應為無罪判決之諭知，惟移送併案意旨認此部分與前開有罪部分具有
    裁判上一罪連續犯關係，茲不另為無罪之諭知。
據上論斷，應依刑事訴訟法第三百六十九條第一項前段、第三百六十四條、第二百九
十九條第一項前段，刑法第五十六條、第二百十六條、第二百二十條第一項、第二百
十條、第二百零一條第一項、第二百零五條、第三百三十九條第一項、第五十五條，
罰金罰鍰提高標準條例第一條前段，判決如主文。
本案經檢察官林炳雄到庭執行職務。
中    華    民    國     八十九     年       一       月       六       日
                              臺灣高等法院高雄分院刑事第七庭
                                  審判長法官  李文雄
                                        法官  王光照
                                        法官  郭雅美
右正本證明與原本無異。
如不服本判決，應於判決送達後十日內向本院提出上訴狀，其未述理由者並應於提
出上訴狀後十日內向本院補提理由書（應附繕本)。
                                      書記官  楊琇茹
中    華    民    國     八十九     年       一       月       十       日
附錄：本判決論罪科刑法條：
刑法第二百十六條
行使第二百十條至第二百十五條之文書者，依偽造、變造文書或登載不實事項或使登
載不實事項之規定處斷。
刑法第二百二十條第一項
在紙上或物品上之文字、符號、圖畫、照像，依習慣或特約，足以為表示其用意之證
明者，關於本章及本章以外各罪，以文書論。
刑法第二百十條
偽造、變造私文書，足以生損害於甲眾或他人者，處五年以下有期徒刑。
刑法第二百零一條第一項
意圖供行使之用，而偽造、變造甲債票、甲司股票或其他有價證券者，處三年以上十
年以下有期徒刑，得併三千元以下罰金。
                                                                        Ｇ


司法院資訊處製作；財團法人民間司法改革基金會備份。
